---
title: "Text mining - analiza stranskrybowanych wypowiedzi Adama Glapińskiego od lipca 2016 do kwietnia 2026"
authors: 
  ["Michał Kośka", "Jakub Pańczak", "Alicja Topór"]
description: "Text mining - analiza stranskrybowanych wypowiedzi Adama Glapińskiego od lipca 2016 do kwietnia 2026"
execute:
  warning: false
  message: false
  
runtime: shiny

output: 
  html_document:
    theme: flatly
    toc: yes
    toc_float:
      collapsed: true
    code_folding: show
---

```{r warning=FALSE}
#| echo: false
# Ładowanie i automatyczne pobieranie przydatnych pakietów
library(pacman)
p_load(
  tidyverse,
  tidytext,
  tm,
  topicmodels,
  wordcloud,
  knitr,
  RColorBrewer,
  udpipe,
  future,
  furrr,
  lubridate
)
```

# 0. Funkcja do przetwarzania transkrypcji 
W transkrypcji zapisano pełne konferencje prasowe tak, żeby można było ich użyć w przyszłości w innych celach. Na potrzeby niniejszego projektu zostaną wykorzystane tylko wypowiedzi profesora Adama Glapińskiego. Funkcja do przetwarzania transkrypcji działa tak, że wydobywa jedynie wypowiedzi Glapińskiego i powstała dzięki założeniu, że profesor Adam Glapiński zawsze mówi na konferencjach najwięcej.

```{r warning=FALSE}
process_transcript <- function(file) {

  text_data <- readLines(file)
    
  conference_date <- str_remove(basename(file), fixed(".txt")) # nazwy plików mają w sobie datę danej konferencji
  text_tibble <- tibble(
    doc_id = conference_date,
    text = text_data  
  ) # format, który łatwo można potem przefiltrować

  # 1. Wyszukanie identyfikatora Adama Glapińśkiego
  speaker_frequency <- str_extract(text_data, "^\\[SPEAKER_\\d{2}\\]") |> 
    na.omit() |> 
    table() |> 
    sort(decreasing = TRUE)
  
  most_frequent_speaker <- names(speaker_frequency)[1]


  # 2. Usunięcie wszystkich innych wypowiedzi oraz identyfikatora na początku każdej linijki
  result <- text_tibble |> 
    filter(str_starts(text, fixed(most_frequent_speaker))) |>
    mutate(
      text = str_replace(text, fixed(most_frequent_speaker), ""),
      text = str_trim(text)
    )

  return(result)
}
```

# 1. Wczytanie danych

```{r warning=FALSE}
directory_path <- "data"

# 1. Wczytanie plików z katalogu
files <- list.files(directory_path, full.names = TRUE, pattern = "*.txt")
text_df <- map(files, process_transcript) |> list_rbind()

# 2. Uporządkowanie danych
corpus_vector <- text_df |>
  group_by(doc_id) |>
  summarise(text = paste(text, collapse = " ")) |>
  ungroup()

```

# 2. Lematyzacja

Do lematyzacji zostanie wykorzystane narzędzie udpipe rozwijane przez Instytut Lingwistyki Formalnej i Stosowanej z Uniwersytetu Karola w Pradze, który świetnie lematyzuje polskie słowa dzięki rozumieniu kontekstu. Operacja wykona się wielowątkowo, dzięki czemu przebiegnie bardzo sprawnie.

```{r warning=FALSE}
# Lematyzacja może w sensownym czasie się wykonać na bardzo mocnym procesorze,
# żeby umożliwić uruchomienie projektu na słabszym sprzęcie wyeksportowano data frame
lemmatised_df_path <- "data/rds/df_lemmatised.rds"
if(!dir.exists(lemmatised_df_path)) {
  dir.create("data/rds", recursive = TRUE)
}
if(file.exists(lemmatised_df_path)) {
  df_annotated <- readRDS(lemmatised_df_path)
} else {
  # 1. Pobranie i wczytanie modelu
  model_pl <- udpipe_download_model(language = "polish-pdb")
  model_path <- model_pl$file_model
  model <- udpipe_load_model(model_path)
  # 2. Funkcja pracownika w model współbieżności "nadzorca-pracownik"
  lemmatise <- function(w_data) {
    annotated <- udpipe_annotate(
      model, 
      x = w_data$text, 
      doc_id = w_data$doc_id
    )
    return(as.data.frame(annotated))
  }


  # 3. Uruchomienie operacji na określonej liczbie wątków (dla procesora Ryzen 7 9700X - 16)
  max_workers <- parallel::detectCores()
  # workers_count <- 16

  workers_count <- max_workers
  plan(multisession, workers = workers_count)
  df_annotated <- future_map_dfr(
    .x = 1:nrow(corpus_vector), 
    .f = ~lemmatise(corpus_vector[.x, ]),
    .options = furrr_options(seed = TRUE)
  )

  plan(sequential)

  saveRDS(df_annotated, lemmatised_df_path)
}
```

# 3. Sprzątanie
```{r warning=FALSE}
# 1. Czyszczenie danych
corpus_vector_lemmatised <- df_annotated |>
  # Model udpipe rozpoznaje części mowy [UPOS - Universal Part-of-Speech tags]
  # Pojedyncze słowa mogą być źle zakwalifikowane, stąd później tradycyjnie
  # zostanie przeprowadzone usunięcie tzw. stopwords
  # Usunięcie z tekstu:
  # znaków interpunkcyjnych (PUNCT)
  # liczb (NUM)
  # partykuł (PART)
  # zaimków określających (DET)
  # wykrzykników (INTJ)
  filter(!upos %in% c("PUNCT", "NUM", "PART", "DET", "INTJ")) |>

    mutate(lemma = ifelse(is.na(lemma), token, lemma)) |>     # Jeśli model z jakiegoś powodu nie znalazł lematu (zwrócił NA), użyto oryginalnego słowa
    mutate(lemma = tolower(lemma)) |>     # Przepisanie lematów małymi literami
    
    # Porządkowanie danych
    group_by(doc_id) |>
    summarise(text = paste(lemma, collapse = " ")) |>
    ungroup()

# 2. Sklejenie utartych zwrotów, żeby nie "przepadły" po wrzuceniu do TDM 
corpus_vector_lemmatised <- corpus_vector_lemmatised |>
  mutate(
    # 2.1 Instytucje
    text = str_replace_all(text, "rada polityka pieniężny", "RPP"),
    text = str_replace_all(text, "narodowy bank polski", "NBP"),
    text = str_replace_all(text, "narodowy bank polska", "NBP"),
    text = str_replace_all(text, "stopa", "stopa_procentowa"),
    text = str_replace_all(text, "stopa procentowy", "stopa_procentowa"),
    text = str_replace_all(text, "polityka pieniężny", "polityka_pieniężna"),
    text = str_replace_all(text, "złotówka", "złoty"),

    # inne banki centralne (z uwzględnieniem literówek)
    text = str_replace_all(text, "ebez", "EBC"),
    text = str_replace_all(text, "europejski bank centralny", "EBC"),
    text = str_replace_all(text, "fedz", "FED"),
    text = str_replace_all(text, "bank centralny", "bank_centralny"),

    # 2.2. Słownictwo makroekonomiczne
    text = str_replace_all(text, "cel inflacyjny", "cel_inflacyjny"),
    text = str_replace_all(text, "wzrost gospodarczy", "wzrost_gospodarczy"),
    text = str_replace_all(text, "rynek praca", "rynek_pracy"),
    text = str_replace_all(text, "presja inflacyjny", "presja_inflacyjna"),
    text = str_replace_all(text, "szok podażowy", "szok_podażowy"),
    text = str_replace_all(text, "podaż pieniądz", "podaż_pieniądza"),
    text = str_replace_all(text, "tarcza antyinflacyjny", "tarcza_antyinflacyjna"),
    text = str_replace_all(text, "wzrost cena", "wzrost_cen"),
    text = str_replace_all(text, "wzrost płaca", "wzrost_płac"),
    text = str_replace_all(text, "projekcja inflacja", "projekcja_inflacji"),
    text = str_replace_all(text, "punkt procentowy", "punkt_procentowy"),
    text = str_replace_all(text, "punkt bazowy", "punkt_bazowy"),
    
    # 2.3. Anegdoty i częste zwroty Prezesa Glapińskiego (w tym literówki udpipe)
    text = str_replace_all(text, "płaskowyżyć", "płaskowyż")
  )

# 3. Usunięcie zwrotów grzecznościowych (jest ich zaskakująco dużo, ale nie mają znaczenia dla tej analizy)
corpus_vector_lemmatised <- corpus_vector_lemmatised |>
  mutate(
    text = str_remove(text, "dziękować"),
    text = str_remove(text, "państwo"),
    text = str_remove(text, "dzień dobry"),
    text = str_remove(text, "witać"),
    text = str_remove(text, "prosić"),
    text = str_remove(text, "serdecznie"))

# 4. Utworzenie korpusu
corpus <- VCorpus(VectorSource(corpus_vector_lemmatised))
stopwords_pl <- readLines("stopwords.txt")
corpus <- tm_map(corpus, removeWords, stopwords_pl)
corpus <- tm_map(corpus, stripWhitespace)
```
# 4. Chmura słów
```{r warning=FALSE}
tdm <- TermDocumentMatrix(corpus)

m <- as.matrix(tdm)
word_freqs <- sort(rowSums(m), decreasing = TRUE)
df_words <- data.frame(word = names(word_freqs), freq = word_freqs)

set.seed(2137)
wordcloud(
  words = df_words$word, 
  freq = df_words$freq, 
  min.freq = 5,
  max.words = 100,
  rot.per = 0.15,
  colors = brewer.pal(8, "Dark2")
)
```

# 5. Wybrane słowa używane na konferencjach przez A. Glapińskiego

```{r}
# 1. Przygotowanie tablicy wystąpień słów

dane_w_czasie <- corpus_vector_lemmatised |>
  mutate(
    # Zamiana identyfikatora dokumentu (np. "2022-09")
    # na obiekt daty typu Date
    data_konf = ym(doc_id),

    # Zliczanie wystąpień konkretnych słów w tekście
    Plaskowyz = str_count(text, "płaskowyż"),
    Zloto = str_count(text, "złoto"),
    Szok = str_count(text, "szok")
  ) |>

  # Wybranie potrzebnych kolumn
  select(data_konf, Plaskowyz, Zloto, Szok) |>

  # Zamiana formatu szerokiego:
  # data | Plaskowyz | Zloto | Szok
  #
  # na długi:
  # data | Slowo | Liczba_wystapien
  pivot_longer(
    cols = c(Plaskowyz, Zloto, Szok),
    names_to = "Slowo",
    values_to = "Liczba_wystapien"
  )

# 2. Przygotowanie danych o inflacji

# Wczytanie danych GUS zapisanych w kodowaniu Windows-1250
inflacja_raw <- read_csv2(
  "csv_data/inflacja.csv",
  locale = locale(encoding = "windows-1250")
)

dane_inflacja <- inflacja_raw |>

  # Korzystamy ze wskaźnika inflacji rok do roku
  filter(
    `Sposób prezentacji` ==
      "Analogiczny miesiąc poprzedniego roku = 100"
  ) |>

  mutate(
    # Tworzymy datę na podstawie roku i miesiąca
    data_konf = ym(paste(Rok, Miesiąc, sep = "-")),

    # Przekształcenie indeksu (np. 112.4)
    # na procent inflacji (12.4%)
    inflacja_proc = Wartość - 100
  ) |>

  select(data_konf, inflacja_proc) |>

  # Usunięcie pustych obserwacji (jeśli takie są)
  drop_na(inflacja_proc) |>

  # Odcinamy stare, ogromne dane z lat 90.,
  # żeby ggplot nie zniekształcał skali osi
  filter(data_konf >= as.Date("2016-01-01"))


# 3. Przerwa covidowa (brak konferencji)

# Dodajemy pustą obserwację, dzięki której
# ggplot przerwie linię zamiast łączyć punkty
# po obu stronach lockdownu, co pozwoli
# uzyskać estetyczny efekt
pusta_konferencja <- expand_grid(
  data_konf = as.Date("2020-10-01"),
  Slowo = c("Plaskowyz", "Zloto", "Szok"),
  Liczba_wystapien = NA_real_
)

# Doklejenie sztucznej luki do danych
dane_w_czasie_z_luka <- bind_rows(
  dane_w_czasie,
  pusta_konferencja
) |>
  arrange(data_konf)


# 4. Utworzenie wykresu

ggplot() +

  # Szare tło podczas covida
  geom_rect(
    xmin = as.Date("2020-03-01"),
    xmax = as.Date("2021-02-01"),
    ymin = -Inf,
    ymax = Inf,
    alpha = 0.08,
    fill = "black",
    color = NA
  ) +

  ggplot2::annotate(
    "text",
    x = as.Date("2020-06-01"),
    y = Inf,
    vjust = 1.5,
    hjust = -0.15,
    label = "Brak konferencji w czasie pandemii",
    color = "black",
    fontface = "bold",
    size = 3.5
  ) +

  # Etykieta wyborów parlamentarnych - wertykalna linia

  geom_vline(
    xintercept = as.Date("2023-10-15"),
    linetype = "dashed",
    color = "darkred",
    linewidth = 1,
    alpha = 0.7
  ) +

  ggplot2::annotate(
    "text",
    x = as.Date("2023-10-15"),
    y = Inf,
    vjust = 1.5,
    hjust = -0.15,
    label = "Wybory parlamentarne\n(15.10.2023)",
    color = "darkred",
    fontface = "bold",
    size = 3.5
  ) +


  # Właściwy wykres

  geom_line(
    data = dane_w_czasie,
    aes(
      x = data_konf,
      y = Liczba_wystapien,
      color = Slowo
    ),
    linetype = "dotted",
    linewidth = 1,
    alpha = 0.4
  ) +

  geom_line(
    data = dane_w_czasie_z_luka,
    aes(
      x = data_konf,
      y = Liczba_wystapien,
      color = Slowo
    ),
    linewidth = 1,
    alpha = 0.75
  ) +

  geom_point(
    data = dane_w_czasie,
    aes(
      x = data_konf,
      y = Liczba_wystapien,
      color = Slowo
    ),
    size = 2,
    alpha = 0.75
  ) +

  geom_line(
    data = dane_inflacja,
    aes(
      x = data_konf,
      y = inflacja_proc,
      color = "Inflacja"
    ),
    linewidth = 0.8,
    alpha = 0.3
  ) +

  theme_minimal() +

  scale_color_manual(
    values = c(
      "Plaskowyz" = "#d32f2f",  # czerwony
      "Zloto" = "#fbc02d",      # złoty
      "Szok" = "#1976d2",       # niebieski
      "Inflacja" = "black"      # czarny
    )
  ) +

  scale_x_date(
    date_breaks = "1 year",
    date_labels = "%Y",
    limits = c(
      as.Date("2016-01-01"),
      max(dane_w_czasie$data_konf)
    )
  ) +

  scale_y_continuous(
    name = "Liczba użyć na konferencji",
    sec.axis = sec_axis(
      ~ .,
      name = "Inflacja r/r (%)"
    )
  ) +

  # Opisy wykresu
  labs(
    title = "Wybrane słowa używane na konferencjach przez A. Glapińskiego",
    subtitle = "Wykres prezentujący wybrane trendy retoryczne (wybrane słowa) na tle historycznej inflacji",
    x = "Data",
    color = "Legenda"
  ) +

  # Dodatkowe ustawienia wyglądu
  theme(
    plot.title = element_text(
      face = "bold",
      size = 15
    ),
    axis.title.y.right = element_text(
      color = "black",
      face = "bold"
    ),
    legend.position = "bottom"
  )
```

# 6. Asocjacje
Stworzony panel pozwoli przedstawić korelacje o podanym progu dla wybranego słowa z listy najczęściej występujących słów/zwrotów.

## 6.1 Przygotowanie danych
```{r warning=FALSE}
# Trzeba upewnić się, że program dostaje oddzielne pliki:

corpus2 <- VCorpus(
  VectorSource(corpus_vector_lemmatised$text)
)

# usówanie niepotrzebnych słów
stopwords_pl <- readLines("stopwords.txt")
corpus2 <- tm_map(corpus2, removeWords, stopwords_pl)
corpus2 <- tm_map(corpus2, stripWhitespace)

# Zamiana na macierz
tdm2 <- TermDocumentMatrix(corpus2)
m2 <- as.matrix(tdm2)

# ładowanie pakietu
p_load(shiny, plotly)

```


## 6.2 Zliczanie częstości słów

```{r warning=FALSE}
# Zliczanie samych częstości słów w macierzach
v <- sort(rowSums(m2), decreasing = TRUE)
tdm_df <- data.frame(word = names(v), freq = v)
head(tdm_df, 10)

```

## 6.3 Interaktywny wykres

```{r warning=FALSE}
library(shiny)

# wybieramy tylko często występujące słowa
valid_terms <- tdm_df |>
  filter(freq >= 10) |>
  arrange(desc(freq)) |>
  pull(word)

# Panel sterowania
inputPanel(

  selectInput(
    inputId = "selected_word",
    label = "Wybierz termin:",
    choices = sort(valid_terms),
    selected = "inflacja"
  ),

  sliderInput(
    inputId = "corr_limit",
    label = "Próg korelacji:",
    min = 0.1,
    max = 0.9,
    value = 0.4,
    step = 0.05
  )

)

# Wykres
renderPlot({

  target_word <- input$selected_word
  cor_limit <- input$corr_limit

  associations <- findAssocs(
    tdm2,
    target_word,
    corlimit = cor_limit
  )

  assoc_vector <- associations[[1]]

  # zabezpieczenie przed pustym wynikiem
  if(length(assoc_vector) == 0) {

    plot.new()

    title(
      paste0(
        "Brak asocjacji dla terminu: ",
        target_word
      )
    )

    return()

  }

  # dataframe do wykresu
  assoc_df <- data.frame(
    word = names(assoc_vector),
    score = assoc_vector
  ) |>
    arrange(desc(score)) |>
    slice_head(n = 15)

  # wykres
  ggplot(
    assoc_df,
    aes(
      x = score,
      y = reorder(word, score),
      color = score
    )
  ) +

    geom_segment(
      aes(
        x = 0,
        xend = score,
        yend = word
      ),
      linewidth = 1.2
    ) +

    geom_point(size = 4) +

    geom_text(
      aes(label = round(score, 2)),
      hjust = -0.3,
      size = 4,
      color = "black"
    ) +

    scale_color_gradient(
      low = "#a6bddb",
      high = "#08306b"
    ) +

    scale_x_continuous(
      limits = c(
        0,
        max(assoc_df$score) + 0.1
      ),
      expand = expansion(mult = c(0, 0.2))
    ) +

    theme_minimal(base_size = 13) +

    labs(
      title = paste0(
        "Asocjacje z terminem: ",
        target_word
      ),
      subtitle = paste0(
        "Próg korelacji r ≥ ",
        cor_limit
      ),
      x = "Korelacja Pearsona",
      y = NULL,
      color = "Siła\nasocjacji"
    ) +

    theme(
      plot.title = element_text(face = "bold"),
      legend.position = "right"
    )

})

```

# 7 Bibliografia


```{r warning=FALSE, echo=FALSE}
zrodla<-read.table("Zrodla.txt", sep = "\n", col.names="tekst")


wypisz<-function(x){
  for(i in 1:length(x)){
    cat("[", i,"]", x[i], "\n\n")
  }
}


wypisz(zrodla$tekst)

```